【裁判字號】    97,台上,3600
【裁判日期】    970731
【裁判案由】    違反毒品危害防制條例等罪
【裁判全文】
最高法院刑事判決            九十七年度台上字第三六００號
上  訴  人  乙○○
                    （
選任辯護人  莊勝榮律師
            李建暲律師
上  訴  人  甲○○
                    （
選任辯護人  呂福元律師
上列上訴人等因違反毒品危害防制條例等罪案件，不服臺灣高等
法院中華民國九十七年五月十四日第二審判決（九十六年度上訴
字第四二三三號，起訴案號：臺灣桃園地方法院檢察署九十五年
度偵字第二四八五四號，九十六年度偵字第六六六九號），提起
上訴，本院判決如下：
    主  文
上訴駁回。
    理  由
按刑事訴訟法第三百七十七條規定：上訴於第三審法院，非以判
決違背法令為理由不得為之；是提起第三審上訴，應以原判決違
背法令為理由，係屬法定要件；如果上訴理由書狀並未依據卷內
訴訟資料具體指摘原判決不適用何種法則或如何適用不當，或所
指摘原判決違法情事顯與法律規定得為第三審上訴理由之違法情
形不相適合時，均應認其上訴為違背法律上之程式，予以駁回。
本件原判決撤銷第一審關於上訴人乙○○有罪部分及上訴人甲○
○部分之判決，改判仍論處上訴人等共同販賣第一級毒品未遂罪
刑（各處有期徒刑七年六月）；另論處乙○○販賣第一級毒品罪
二罪（各處有期徒刑十五年二月），又論處乙○○轉讓第一級毒
品罪五罪（各處有期徒刑一年二月），已詳敘其認定所憑之證據
及認定之理由；自形式上觀察，原判決並無違背法令之情形。乙
○○關於上開八罪部分之上訴意旨略稱：(一)依學者之見解，有關
毒品犯罪的各種不同類型行為，其本質即含有反覆實施同一行為
的內涵，因此應認為是構成要件的一行為，又販賣行為具有持續
複製的特質，應解釋為集合犯僅能論以一罪。本件縱認乙○○有
三次販賣及五次轉讓第一級毒品行為，屬構成要件之一行為，僅
能論以一罪，原判決論以數罪，有適用法則不當之違法。(二)原判
決於理由先說明劉俊豪向甲○○表示要向乙○○購買新臺幣（下
同）一千元之海洛因，則甲○○非共同正犯，但原判決又說明甲
○○係以自己犯罪之意思參與販賣海洛因，為共同正犯，有判決
理由矛盾之違法。(三)原判決就劉俊豪於第一審審理中證稱要向乙
○○購買海洛因，乙○○說沒有毒品，其向「阿清」者購買，「
阿清」不是乙○○等語，何以不足採信，未於理由說明，有判決
理由不備之違法，且原判決既認劉俊豪告知甲○○不用了，已找
到別人了，則該次交易已經解約不存在，販賣並未著手，縱成立
犯罪，亦係意圖販賣而持有，而非販賣未遂，原判決有適用法則
不當之違法。(四)依證人李振豪之證述，二次交易均係另一男子出
面交付毒品，如甲○○有與乙○○共同販賣毒品，何以該二次均
非甲○○出面交付，甲○○僅係幫乙○○聯絡電話，充其量屬幫
助販賣，或與乙○○共同意圖販賣而持有毒品，原判決未釐清甲
○○之角色，僅以其有聯絡劉俊豪，即認係共同販賣毒品未遂，
亦有適用法則不當之違法。(五)依原判決之認定，乙○○僅販賣海
洛因得款三千元，竟被判處八罪，定應執行刑為有期徒刑二十三
年，有違比例原則及司法正義等語。甲○○上訴意旨略稱：(一)依
原判決理由之說明，雖有劉俊豪與甲○○間、甲○○與乙○○間
之電話通聯紀錄，證明劉俊豪有打電話給甲○○表示要向乙○○
購買一千元之海洛因，甲○○有打電話給乙○○告知劉俊豪要購
買海洛因，乙○○並要甲○○告知劉俊豪要去「強強滾火鍋店」
拿毒品，但並無甲○○打電話告知劉俊豪去「強強滾火鍋店」拿
毒品之電話通聯紀錄，甲○○係因乙○○告知與劉俊豪合買毒品
，始於接到電話後問劉俊豪要多少價款之毒品，甲○○不知乙○
○在販賣毒品，亦不知乙○○當時是否持有毒品，甲○○將劉俊
豪之訊息轉達乙○○後，並未依乙○○之指示打電話予劉俊豪，
原判決僅憑劉俊豪於偵查中供稱甲○○有打電話，但其告知不用
了，已找別人等語，無其他證據佐證即認甲○○有轉達予劉俊豪
，其採證有違證據法則。(二)依原判決理由所援引之最高法院九十
七年度台上字第五號、第四０七號判決，九十三年度台上字第三
五四二號判決、九十四年度台上字第五八二九號判決，均以販賣
者與應買者就買賣毒品之內容意思表示合致，方認定已著手於販
賣毒品之行為，原判決既認定劉俊豪表示已另由他途取得毒品而
取消交易，本次交易未達成合意，即難謂已著手販賣毒品，原判
決仍論以販賣未遂，有適用法則不當之違誤等語。
惟查：原判決依憑證人劉俊豪、李振豪、莊憲民於偵查中及第一
審審理中之證述，乙○○於第一審審理中對轉讓海洛因予莊憲民
部分犯行之自白，甲○○於偵查及第一審審理中坦承卷附之00
00000000號行動電話與000000000號電話於民
國九十五年十月四日下午九時十三分三秒之通聯紀錄所載，係其
與劉俊豪之對話，另上訴人等於第一審審理中均坦承卷附之00
00000000號行動電話與0000000000號行動電
話於同年十月四日下午九時二十一分二十三秒之通聯紀錄所載，
係其等二人之對話，又乙○○亦坦承李振豪所打之000000
0000號行動電話係其使用，及卷附之0000000000
號行動電話與000000000號電話、000000000
0號行動電話之通聯紀錄，0000000000號行動電話與
0000000000號行動電話於九十五年十月九日、同月十
日之通聯紀錄等證據，詳為說明上訴人等有共同販賣海洛因予劉
俊豪未遂及乙○○另有販賣海洛因予李振豪二次暨轉讓海洛因五
次予莊憲民等犯行所憑之證據及其認定之理由，並就乙○○辯稱
其係要與劉俊豪一同購買海洛因，並非販賣予劉俊豪，其不認識
李振豪，亦未販賣海洛因予李振豪等語；甲○○辯稱其純係替劉
俊豪傳話予乙○○，並非與乙○○一同販賣海洛因予劉俊豪等語
，認均不足以採，予以指駁說明；經核俱與卷內資料相符，原判
決並無採證違背證據法則、判決理由矛盾及不備、適用法則不當
之違法。且查：(一)依卷附之上開0000000000號行動電
話與000000000號電話、0000000000號行動
電話之通聯紀錄內容所示，劉俊豪向甲○○表示要向乙○○購買
一千元之海洛因，甲○○即以電話告知乙○○，乙○○要甲○○
告知劉俊豪至「強強滾火鍋店」拿取毒品，其會派人送過去，雖
並無甲○○再打電話予劉俊豪之通聯紀錄，但原判決參酌上開二
次電話通聯紀錄及上訴人等均供稱本次交易並未完成等語，因而
採信劉俊豪於偵查中所證甲○○有回電，但其告知不用了，已找
到別人等語，其採證核與證據法則無違。按犯罪之著手，係指行
為人為實現犯意而開始實行犯罪構成要件之行為而言。販賣毒品
罪之販賣者與購毒者就買賣毒品之重要內容有所表示時，縱使販
賣者尚未實際交付毒品，仍可認為已經著手販賣毒品之實施；亦
即販賣毒品之犯行，以販賣者與應買者雙方就買賣毒品之重要內
容有所意思表示而達成契約之合致時，即已著手於販賣毒品之構
成要件行為。原判決於理由欄壹、乙、一、(六)說明，劉俊豪以電
話向甲○○表示要向乙○○購買海洛因，甲○○就交易之標的（
海洛因）、數量（一千元）等重要事項與劉俊豪進行交涉，嗣由
甲○○以電話告知乙○○，乙○○允諾並交代甲○○告知劉俊豪
交易地點，甲○○再依乙○○指示告知劉俊豪交易地點，上訴人
等對販賣毒品之標的、數量、交易地點已有所表示，均已著手於
販賣毒品之構成要件行為，雖因劉俊豪另由其他途徑取得海洛因
，向甲○○表示取消交易而未果，上訴人等所為係共同販賣第一
級毒品未遂。經核於法並無不合，原判決適用法則要無不當，其
理由說明亦無矛盾可言。又原判決詳為說明甲○○有參與販賣海
洛因予劉俊豪未遂犯之理由，已如前述，此與原判決事實欄一、
(二)(三)另認定乙○○與不詳姓名男子販賣海洛因予李振豪無關。另
劉俊豪於偵查及第一審審理中已證稱打電話予甲○○要向乙○○
購買海洛因，嗣甲○○回電，劉俊豪告知已找到別人不用（即取
消交易）等語，其於第一審審理中翻供改稱係向「阿清」者購買
，「阿清」並非乙○○等語，顯不足為有利上訴人等之認定，原
判決雖未於理由內特予指駁，難謂違法。再本院九十七年度台上
字第五號、第四０七號判決，九十三年度台上字第三五四二號判
決、九十四年度台上字第五八二九號判決，所揭示情節，與本件
尚非完全相同，均難比附援引。甲○○上訴意旨及乙○○上訴意
旨(二)(三)(四)，或係就原審採證認事之適法職權行使及原判決已說明
之事項，再為事實上之爭執，或徒憑己見，未依據卷內資料具體
指摘原判決究係如何違背法令，俱非適法之上訴理由。(二)集合犯
之成立，係指立法者所制定之犯罪構成要件中，本就預定有數個
同種類之行為將反覆實行之犯罪而言；其要件須行為人基於概括
犯意，在密切接近之一定時、地，持續實行多次犯罪行為，而依
社會通念，客觀上符合一個反覆、延續性之行為概念而得以評價
成立一罪，始能以集合犯論以包括的一罪。原判決認定乙○○於
九十五年十月四日、同月九日、十日三次販賣海洛因（二次既遂
、一次未遂），另於同年九月中旬、十月初、十月中旬、十一月
二十日左右、同年十一月二十四日五次轉讓海洛因，係分別起意
犯之，應分論併罰，於法亦無不合。至刑之量定，乃法律賦予法
院自由裁量之事項，原判決認乙○○犯上開八罪，就販賣第一級
毒品未遂罪，量處有期徒刑七年六月，就販賣第一級毒品罪二罪
（各處有期徒刑十五年二月），就轉讓第一級毒品罪五罪（各處
有期徒刑一年二月），並定其應執行刑為有期徒刑二十三年，已
詳為說明斟酌刑法第五十七條所列各款事項而為量刑之理由，且
其量刑未逾越法定刑度，又未濫用其權限，自難指為違法。乙○
○上訴意旨(一)(五)係徒憑己見，漫事指摘原判決違法，均非適法之
上訴理由。上訴人等其他上訴意旨並未依據卷內資料具體指摘原
判決究係如何違背法令，殊非適法之第三審上訴理由。綜上，應
認乙○○對於有罪部分之上訴及甲○○之上訴俱違背法律上之程
式，均予駁回。另關於乙○○被訴與戚永魁共同販賣海洛因予綽
號「小龍」男子部分，原判決維持第一審諭知乙○○無罪之判決
，駁回檢察官在第二審關於此部分之上訴，乙○○提出之上訴狀
未聲明一部不服，視為對此部分亦提起上訴，但刑事被告之上訴
，以受有不利益之裁判，為求自己利益起見請求救濟者，始得為
之，無罪之判決並非不利於被告，被告自不得對之提起上訴，乙
○○對上開無罪部分之判決，一併提起上訴，自非法之所許，應
併予駁回。
據上論結，應依刑事訴訟法第三百九十五條前段，判決如主文。
中    華    民    國  九十七  年    七    月  三十一  日
                      最高法院刑事第八庭
                          審判長法官  林  永  茂
                                法官  吳  昆  仁
                                法官  蘇  振  堂
                                法官  蕭  仰  歸
                                法官  何  菁  莪
      本件正本證明與原本無異
                                      書  記  官
中    華    民    國  九十七  年    八    月    七    日
                                                      Ｒ


司法院資訊處製作；財團法人民間司法改革基金會備份。
